【裁判字號】    97,訴,891
【裁判日期】    970509
【裁判案由】    清償借款
【裁判全文】
臺灣臺中地方法院民事判決               97年度訴字第891號
原      告  內政部營建署
法定代理人  甲○○
訴訟代理人  丙○○
被      告  乙○○
上列當事人間請求清償借款事件，本院於民國97年4月23日言詞
辯論終結，判決如下：
    主  文
被告應給付原告新台幣壹佰零參萬參仟貳佰零貳元，及其中(1)肆
拾陸萬玖仟參佰貳拾貳元部分，自民國九十五年十月五日起至清
償日止，按年息百分之二點七四計算之利息，並自民國九十五年
十一月六日起至清償日止，逾期在六個月以內者，按上開利率百
分之二十，逾期超過六個月者，按上開利率百分之四十計算之違
約金；(2)參拾伍萬玖仟伍佰玖拾柒元部分，自民國九十五年九月
五日起至清償日止，按年息百分之三點０四計算之利息，並自民
國九十五年十月六日起至清償日止，逾期在六個月以內者，按上
開利率百分之二十，逾期超過六個月者，按上開利率百分之四十
計算之違約金。
訴訟費用由被告負擔。
    事實及理由
甲、程序方面：
  (一)按訴狀送達後，原告不得將原訴變更或追加他訴。但擴張或
    減縮應受判決事項之聲明者，不在此限，民事訴訟法第255
    條第1項第3款定有明文。本件原告原起訴請求被告給付新台
    幣（下同）1,033,202元，及其中(1)469,322元自民國95年10
    月5日起至清償日止，按年息3.5%計算之利息，(2)359,597元
    自95年9月5日起至清償日止，按年息5.5%計算之利息。暨自
    (1)95年11月6日，(2)95年10月6日起均至清償日止，逾期在6
    個月以內者，按上開利率20%，超過6個月者，按上開利率40
    %計算之違約金；嗣於訴訟進行中，就利息請求部分減縮為
    「(1)469,322元部分自95年10月5日起至清償日止，按年息2.
    74%計算之利息，(2)359,597元部分自95年9月5日起至清償日
    止，按年息3.04%計算之利息」，屬減縮應受判決事項之聲
    明，核與首揭規定相符，應予准許。
  (二)次按因應台灣省政府功能業務與組織調整，有關台灣省辦理
    之國民住宅貸款，依據台灣省政府功能業務與組織調整暫行
    條例第8條第1項規定，其權利人及抵押權人應改以中華民國
    ，管理機關為內政部營建署名義登記，此有台灣土地銀行台
    中分行88年10月2日中宅字第8801359號函在卷可稽。本件台
    灣省政府辦理國民住宅貸款之權利義務關係，依台灣省政府
    功能業務與組織調整暫行條例第8條之規定，由國家概括承
    受，並以內政部營建署為管理機關，附此敘明。
乙、實體方面：
一、原告起訴主張：被告於84年6月23日與台灣省政府訂立國民
    住宅貸款契約及簽立國民住宅貸款借據，並於85年1月12日
    向原告借款(1)150萬元、(2)114萬元，共264萬元，借款期間
    均自85年1月12日起至105年1月12日止，上開借款均於第1年
    至第5年按月付息不還本，自第6年起分180期按月平均攤還
    本息。其借款利率分別為(1)5.3%、(2)8.3%，並自簽訂上開貸
    款契約之日起，每屆滿1年按當時利率調整一次（目前利率
    分別為(1)2.74%、(2)3.04%）。逾期未能償付時，應就逾期欠
    繳本息部分，按日加收原貸款利率50%之違約金。又積欠貸
    款本息達3個月，經催告仍不清償者，經台灣省政府或台灣
    土地銀行通知全部債務視為到期，借款人即應於通知之日起
    2個月內繳還全部借款本息外，加收上開逾期違約金。詎被
    告分別自95年10月5日、同年9月5日起即未依約繳納本息，
    而被告為921地震受災戶，自89年2月5日起至95年2月4日止
    共6年利息期間掛帳暫緩繳納之利息尚欠204,283元，是被告
    共積欠本金(1)469,322元、(2)359,597元，共828,919元及204
    ,283 元之掛帳利息、遲延利息、違約金迄未清償，屢經催
    討，仍置之不理，依約已喪失分期攤還之權利，全部債務視
    為到期，爰依消費借貸之法律關係提起本訴。並聲明：如主
    文所示。
二、被告則以：其為德昌新世界住戶，因921 地震樓倒，原建物
    之貸款雖經原告承受，惟原告承受之原借款擔保物即抵押之
    土地僅3坪多，卻仍有高達87萬餘元之貸款，且依內政部營
    建署企字第0972904585號函第4條說明「修正後土地押值與
    一般住宅貸款協議承受方式相同」，然為何其承受後所遺留
    之土地餘額高於一般銀行3至4倍，此對其不公平；又其與台
    灣土地銀行簽署之承受同意書非出於其意願，基於公平原則
    ，僅承認與一般戶承貸之貸款餘額相等之金額。並聲明：駁
    回原告之訴。
三、兩造不爭執之事項：
  (一)被告於84年6月23日與台灣省政府訂立國民住宅貸款契約及
    簽立國民住宅貸款借據，並於85年1月12日向原告借款(1)150
    萬元、(2)114萬元，共264萬元，借款期間均自85年1月12日
    起至105年1月12日止，上開借款均於第1年至第5年按月付息
    不還本，自第6年起分180期按月平均攤還本息。其借款利率
    分別為(1)5.3%、(2)8.3%，並自簽訂上開貸款契約之日起，每
    屆滿1年按當時利率調整一次（目前利率分別為(1)2.74%、(2)
    3.04%）。逾期未能償付時，應就逾期欠繳本息部分，按日
    加收原貸款利率50%之違約金。積欠貸款本息達3個月，經催
    告仍不清償者，經台灣省政府或台灣土地銀行通知全部債務
    視為到期，借款人即應於通知之日起2個月內繳還全部借款
    本息外，加收上開逾期違約金。
  (二)被告分別自95年10月5日、同年9月5日起即未依約繳納本息
    ，尚欠本金(1)469,322元、(2)359,597元，共828,919元及204
    ,283元之掛帳利息、遲延利息、違約金迄未清償。
  (三)系爭借款原告依台灣省政府功能業務與組織調整暫行條例第
    8條第1項規定，由中華民國概括承受，其管理機關為原告。
四、本院之判斷：
    原告主張被告應給付尚欠之借款本金1,033,202元及掛帳利
    息、遲延利息、違約金等情，為被告否認，並以前揭情詞置
    辯。是本件應審究者厥為：原告得否以所承受之借款尚欠之
    金額請求？經查：
  (一)原告主張被告之借款尚欠1,033,202元之事實，業據其提出
    放款戶交易查詢單、台中市82年度獎勵投資興建國宅申請貸
    款名冊、獎勵興建國民住宅貸款戶成本與售價估算表、台灣
    省政府貸款人民自建獎勵投資興建國民住宅921震災協議承
    受受災戶房屋貸款建物部分協議書、切結書、委託書、921
    震災建物承受審查請核表、放款支付計算書、國民住宅貸款
    借據、貸款契約、台灣土地銀行臺中分行88年10月2日中宅
    字第8801359號函、內政部92年1月17日內授營財字第092008
    4326號函為證，並為被告所不爭執，堪認原告該主張為真實
    。又依系爭貸款契約書第8條第5項之約定，上開借款已分別
    於95年10月5日、95年9月5日全部到期，顯見被告就上開尚
    欠之1,033,202元借款，依約對原告負清償全部借款、掛帳
    利息、遲延利息、違約金之義務。
  (二)被告雖另以前揭情詞置辯，惟查：本件原告與被告就受災戶
    房屋貸款建物部分，約定原告承受被告購屋貸款建物部分之
    債權金額，並依國宅基金及銀行提供部分之貸款本金餘額比
    例計算未承受貸款金額，即被告至921震災日止，積欠原告
    尚未償還之貸款餘額2,639,979元扣除該筆貸款初貸時土地
    押品之貸款金額1,760,241元，不再向被告求償，至剩餘土
    地貸款金額879,738元仍由被告負擔償還責任等情，為被告
    所不爭執，並有台灣省政府貸款人民自建獎勵投資興建國民
    住宅921震災協議承受受災戶房屋貸款建物部分協議書影本
    附卷可稽；再者原告就承受之金額，係以德昌新世界住戶每
    戶持分土地面積乘以土地單價75,625元計算土地之價額，此
    有原告提出之獎勵興建國民住宅貸款戶成本與售價估算表在
    卷供參，依估算表計算，被告所有上開住宅之土地估定值為
    891,619元，可知剩餘土地貸款金額879,738元已較原本估算
    之價額為低，顯對被告有利，益見被告對協議書所載剩餘土
    地貸款金額879,738元亦表示同意，被告自應受此拘束，負
    清償責任，被告此部分所辯，自不足採。
  (三)被告雖另抗辯稱：原告承受之土地價格過高等語，並提出德
    昌新世界社區權利變換前權利價值分析表以資佐證。然上開
    分析表係依都市更新條例第3條第5款規定，由更新地區內之
    土地所有權人、合法建物所有權人、他項權利人或實施者，
    提供土地、建物、他項權利或資金，參與或實施都市更新事
    業，於都市更新事業完成後，按其更新前之權利價值及提供
    資金比例，分配更新後之建物、土地及權利金時所製作之分
    析表，其將土地持分地價立體化之估算與本件原告承受被告
    購屋貸款建物部分之債權時所為土地價值估算係屬二事，被
    告前開所辯，洵無足採。
  (三)綜上所述，被告就上開借款既尚欠本金(1)469,322元、(2)359
    ,597 元，共828,919元及204,283元之掛帳利息、遲延利息
    、違約金，且土地抵押品估定之價額既經被告協議同意，其
    並無過高之情形，從而原告依消費借貸之法律關係，請求被
    告給付如主文第1項所示之本金及掛帳利息、利息、違約金
    ，為有理由，應予准許。
五、本件為判決基礎之事證已臻明確，本院經逐一審酌兩造所提
    其餘攻擊防禦方法及舉證，均與前開論斷結果無礙，爰不另
    贅論，併此敘明。
六、訴訟費用負擔之依據：民事訴訟法第78條。
中    華    民    國    97    年    5    月     9     日
                  民事第一庭    法  官  卓進仕
以上正本係照原本作成。
如對本判決上訴，須於判決送達後20日內向本院提出上訴狀（須
附繕本）。
中    華    民    國    97    年    5    月     9     日
                                書記官  賴榮順


司法院資訊處製作；財團法人民間司法改革基金會備份。
